【裁判字號】    95,台上,2278
【裁判日期】    951013
【裁判案由】    租佃爭議
【裁判全文】
最高法院民事判決            九十五年度台上字第二二七八號
上  訴  人  甲 ○ ○
訴訟代理人  江 來 盛律師
            宋 永 祥律師
被 上訴 人  乙 ○ ○
訴訟代理人  陳 靜 娟律師
被 上訴 人  丙 ○ ○
            庚    ○
            壬 ○ ○
            癸 ○ ○
            丁 ○ ○
            丑 ○ ○
            寅 ○ ○
            卯 ○ ○
            戊 ○ ○
            己 ○ ○
            辛 ○ ○
            子 ○ ○
            辰 ○ ○
            巳 ○ ○  原住同上市○○街489之23號（
            午○○○
            未○○○
上列當事人間租佃爭議事件，上訴人對於中華民國九十四年十一
月二日台灣高等法院台中分院第二審判決（九十四年度上字第八
號），提起上訴，本院判決如下：
    主  文
上訴駁回。
第三審訴訟費用由上訴人負擔。
    理  由
本件上訴人主張：坐落台中縣霧峰鄉○○段第七一二地號、第七
一二之三地號二筆土地（下稱系爭土地）原係訴外人林存中、林
垂訓及曾林自來共有，由被上訴人之被繼承人林金坤依耕地三七
五減租條例承租在案；嗣林金坤死亡，被上訴人等為其繼承人，
因未分割遺產，被上訴人等取得共同承租系爭土地之耕作權。嗣
系爭土地共有人之一曾林自來之應有部分（權利範圍二分之一）
由訴外人廖月蔭取得，廖月蔭又於民國八十六年九月四日將其應
有部分（權利範圍二分之一）出賣予上訴人之妻連鳳英，約定於
八十六年九月二十四日點交如原判決附圖（下稱附圖）所示「71
2（１）」部分所示面積零點零四八二公頃、「 712之3（１）」
部分所示面積零點零七二二公頃、「712之3（３）」部分所示面
積零點一零零三公頃土地，並於特約事項（一）約定，以無租賃
關係及無他人佔用耕作為條件，廖月蔭並須負責排除其上之租約
。因系爭土地實際上僅由林金坤之繼承人之一即被上訴人乙○○
一人單獨耕作，其餘被上訴人則均放棄耕作而從事他業，而無耕
作之事實，廖月蔭乃於八十六年九月二十日與乙○○簽立「同意
書」，由廖月蔭給付乙○○新台幣（下同）二百萬元，乙○○則
放棄系爭土地上二分之一之耕作權，系爭土地並由廖月蔭出售與
上訴人並點交。至於系爭土地乙○○亦廢耕多年，則被上訴人對
系爭土地之耕地三七五租約，應已不復存在等情。（一）先位聲
明：確認被上訴人等對於上訴人所共有坐落台中縣霧峰鄉○○段
第七一二地號土地上如附圖「 712（１）」部分所示面積零點零
四八二公頃（現況葡萄園），及同地段第七一二之三地號土地上
如附圖「712之3（１）」部分所示面積零點零七二二公頃（現況
葡萄園），「712之3（３）」部分所示面積零點一零零三公頃（
現況絲瓜園）之耕地租賃關係不存在。如認為系爭土地為上訴人
與訴外人林垂訓等人所分別共有，而不得單獨訴請確認先位之訴
所示之耕地租賃關係不存在，則依民法第八百三十一條、第八百
二十一條規定，為共有人全體之利益，（二）備位聲明：求為確
認被上訴人等對坐落台中縣霧峰鄉○○段第七一二地號土地上如
附圖「 712（１）」部分所示面積零點零四八二公頃（現況葡萄
園），及同地段第七一二之三地號土地上如附圖「712之3（１）
」部分所示面積零點零七二二公頃（現況葡萄園），「712之3（
３）」部分所示面積零點一零零三公頃（現況絲瓜園），對上訴
人及其他共有人之耕地租賃關係不存在（第一審判決上訴人敗訴
，上訴人聲明不服，為訴之追加並更正聲明為（一）先位聲明：
求為確認上訴人與乙○○間就台中縣霧峰鄉公所受理關於耕地租
佃委員會「本件耕地租佃爭議調解之法律關係」及台中縣政府受
理關於耕地租佃委員會「本件耕地租佃爭議調處之法律關係」均
不存在；及被上訴人對於上訴人及共有人林垂訓、林存中共有之
坐落台中縣霧峰鄉○○段七一二地號田，面積零點一一四七公頃
，及同地段七一二之三地號田，面積零點三零四三公頃之耕地租
賃關係不存在。（二）備位聲明：求為確認上訴人與乙○○間就
台中縣霧峰鄉公所受理關於耕地租佃委員會「本件耕地租佃爭議
調解之法律關係」及台中縣政府受理關於耕地租佃委員會「本件
耕地租佃爭議調處之法律關係」均不存在；及被上訴人對於上訴
人及共有人林垂訓、林存中所有坐落台中縣霧峰鄉○○段七一二
地號田，其位置如附圖「 712（１）」部分所示，面積零點零四
八二公頃（現況葡萄園），及同地段七一二之三地號田，位置如
附圖「712之3（１）」所示面積零點零七二二公頃（現況葡萄園
），「712之3（３）」所示面積零點一零零三公頃（現況絲瓜園
）等耕地之租賃關係不存在）。
被上訴人乙○○則以：伊父林金坤生前就系爭土地與土地原所有
權人成立耕地租賃契約，系爭土地其中之應有部分二分之一，嗣
由訴外人廖月蔭拍賣取得，依買賣不破租賃法則，原租賃契約，
對受讓人自仍繼續存在。廖月蔭於八十六年九月二十日與伊簽立
同意書，約定於廖月蔭支付二百萬元之同時，伊放棄耕作權，是
伊簽立耕作權放棄同意書，係附有廖月蔭給付伊二百萬元為停止
條件之約定。由於嗣後廖月蔭並未支付餘額，則同意書之停止條
件並未成就，伊之耕作權自仍繼續存在，自難認伊已放棄耕作權
。而本件系爭土地租約之出租人除上訴人外，另有分別共有人林
垂訓、林存中二人，上訴人單獨提起本件訴訟，其當事人自不適
格。且租賃契約之當事人之一方既有數人，其終止租約之意思表
示即應由其全體為之。依同一之法律理由，應類推適用於租賃契
約。本件系爭土地為上訴人與訴外人林垂訓、林存中所共有，僅
上訴人一人單獨對承租人為終止租賃契約之表示，亦非有理。本
件伊非因不可抗力而繼續一年不為耕作，難認有基於自由意思而
消極不予耕作之可歸責承租人事由存在，上訴人主張伊有廢耕一
年以上之情事云云，並非有據等語，資為抗辯。
原審審理結果，以：查七十二年十二月十三日修正施行耕地三七
五減租條例第十七條第一項第四款已增訂：「非因不可抗力繼續
一年不為耕作時」，為耕地出租人於租佃期限屆滿前，「終止」
耕地租約之事由。是倘承租人僅係「不為耕作」，而無同條例第
十六條第一項所定之「不自任耕作或轉租」之情形，依該條例增
訂意旨，應只生出租人得「終止」耕地租約，請求返還耕地問題
，自難認原訂租約無效。次查，乙○○固於八十六年九月二十日
與廖月蔭就耕作權相關事宜簽訂同意書，約定於廖月蔭給付二百
萬元予乙○○之同時，乙○○同意放棄耕作權，乙○○於收取該
款時應將系爭土地二分之一點交給廖月蔭；此有其等簽立之同意
書在卷可按。稽其意旨，乙○○顯係以收受廖月蔭二百萬元之同
時，始行放棄系爭土地之耕作權，然廖月蔭除僅於訂約當時給付
一百萬元外，餘款並未依約付清，此為兩造所不爭執，可見乙○
○放棄耕作權之條件尚未成就，參以該同意書背面另載明「乙方
（指乙○○）同意地上農作物交由甲方（指廖月蔭）收割」云云
，益見乙○○於書寫同意書時，尚在該土地上耕作，並未有放棄
耕作之事實。益見乙○○並無放棄耕作，且自任耕作，顯無耕地
三七五減租條例第十六條第一項之情形，上訴人主張本件耕地租
約無效云云，即非可採。再查，耕地租約在租佃期限未屆滿前，
如有「承租人放棄耕作權」、「非因不可抗力繼續一年不為耕作
」之情形時，出租人固得終止耕地租約，耕地三七五減租條例第
十七條第一項第二、四款定有明文。惟契約解除權或終止權之行
使，仍應向他方當事人以意思表示為之，如當事人之一方有數人
者，前項意思表示，並應由其全體或向其全體為之（最高法院四
十四年台上字第一一九號判例意旨參照）。本件系爭耕地三七五
租約由被上訴人等人所公同共有，此有相關土地登記簿謄本、繼
承系統表在卷足憑。惟卷附之同意書乃乙○○單獨同意拋棄部分
耕作權之行為，因未徵得其餘被上訴人之同意，自難認對其餘被
上訴人發生拋棄之效力。再者，依系爭土地之共有人林垂訓與林
存中之證詞以觀，可見各共有人間並無分管之協議，上訴人就該
系爭土地雖有二分之一之應有部分，但共有人既未有分管之協議
，上訴人之前手廖月蔭自不可能將該特定部分之土地，點交予上
訴人或連鳳英之可言。上訴人陳稱已點交取得該特定部分之土地
，自有可議，不足採信。至於證人江進德、廖繼正之證言，尚不
足以證明被上訴人方面於上訴人取得土地占有前，曾有「非因不
可抗力繼續一年不為耕作」之情事。參以上訴人於八十六年十二
月二十日以連鳳英名義向台中縣霧峰鄉公所申請自耕證明書時，
亦自承系爭土地種植水稻，已收割云云；而乙○○自八十七年六
月十五日起即先後多次就其等租佃有關之爭議向主管機關陳情、
調解，有卷附台中縣霧峰鄉公所函、存證信函可按，足見系爭土
地在八十六年十二月止尚有耕作之事實，乙○○於與廖月蔭成立
放棄耕地耕作權時，並無廢棄耕作之事，自不待言。而縱認被上
訴人確有上訴人所主張之「放棄耕作權」或「非因不可抗力繼續
一年不為耕作」之情事，系爭土地三七五租約亦非當然無效，而
僅生出租人取得終止租約之權利。本件僅上訴人一人單獨就系爭
土地之特定位置，主張終止該部分之耕地三七五租約，自非適法
。從而，上訴人先位聲明訴請確認被上訴人對於上訴人及共有人
林垂訓、林存中共有之坐落台中縣霧峰鄉○○段七一二地號田，
面積零點一一四七公頃，及同地段七一二之三地號田，面積零點
三零四三公頃之耕地租賃關係不存在云云，即為無理由。末查，
乙○○單獨就系爭土地遭上訴人擅自圍堵致未能耕作之特定部分
，簽署拋棄耕作權之同意書予系爭土地之部分共有人，無論是否
為附條件之拋棄耕作權表示，對其餘被上訴人及系爭土地之其他
共有人而言，均不生合法拋棄之效力，又上訴人並未提出確切證
據，足資認定承租人有在上訴人取得土地占有之前，有「非因不
可抗力繼續一年不為耕作」之廢耕情事，上訴人單獨就系爭土地
之特定位置，主張終止該部分之耕地三七五租約，本不發生合法
終止之效力。則上訴人訴請確認被上訴人對坐落台中縣霧峰鄉○
○段第七一二地號土地上如原判決附圖「 712（１）」部分所示
面積零點零四八二公頃（現況葡萄園），及同地段第七一二之三
地號土地上如附圖「712之3（１）」部分所示面積零點零七二二
公頃（現況葡萄園），「712之3（３）」部分所示面積零點一零
零三公頃（現況絲瓜園）位置，對「上訴人及其他共有人」之耕
地租賃關係不存在，亦非有理。次查本件乙○○因租佃爭議申請
調解、調處，雖經台中縣政府依法作成決議，但既經上訴人於法
定期間向原機關聲明不服，並經原機關移送法院審理，該調處結
果已不生和解之效力，乃上訴人竟於審理中追加提起本件確認上
訴人與乙○○間就台中縣霧峰鄉公所受理關於耕地租佃委員會「
本件耕地租佃爭議調解之法律關係」及台中縣政府受理關於耕地
租佃委員會「本件耕地租佃調處之法律關係」均不存在，即有未
合，亦應予駁回。綜上所述，本件上訴人先位聲明、備位聲明均
為無理由，不應准許云云，為其心證之所由得，爰將第一審所為
上訴人敗訴之判決予以維持，駁回上訴人之上訴及追加之訴，經
核於法並無違誤。末查系爭土地並無分管約定，為原審所合法確
定之事實，則乙○○所立之同意書上，雖同意地上農作物由廖月
蔭收割，亦僅止於收割農作物而已，仍不足認定系爭土地有分管
約定。又上訴人於八十六年十二月二十日以連鳳英名義向台中縣
霧峰鄉公所申請自耕證明書時，亦自承系爭土地種植水稻，已收
割等情，亦為原審所合法確定之事實，則上訴人以連鳳英名義向
霧峰鄉公所申請自耕證明書時，系爭土地已廢耕等情，亦無足採
。又系爭土地租賃關係係由被上訴人等人繼承而來，而為公同共
有等情，為原審合法確定之事實，雖系爭土地實際上僅由乙○○
一人耕作，但其餘被上訴人之公同共有權仍不受影響。是乙○○
縱曾立拋棄耕作權之同意書，對其餘被上訴人，均不生效力，併
予敘明。上訴論旨，就原審取捨證據、認定事實之職權行使，指
摘原判決違背法令，求予廢棄，非有理由。
據上論結，本件上訴為無理由。依民事訴訟法第四百八十一條、
第四百四十九條第一項、第七十八條，判決如主文。
中    華    民    國  九十五  年    十    月   十三   日
                      最高法院民事第八庭
                          審判長法官  朱  建  男
                                法官  顏  南  全
                                法官  許  澍  林
                                法官  鄭  傑  夫
                                法官  蘇  清  恭
      本件正本證明與原本無異
                                      書  記  官
中    華    民    國  九十五  年    十    月   二十   日
                                                 Ｒ


司法院資訊處製作；財團法人民間司法改革基金會備份。
